【裁判字號】    99,重訴,103
【裁判日期】    991224
【裁判案由】    第三人異議之訴
【裁判全文】
臺灣桃園地方法院民事判決             99年度重訴字第103號
原      告  蔡蕭英
訴訟代理人  張育祺律師
被      告  蔡伯堂
上列當事人間請求第三人異議之訴事件，於民國99年11月26日辯
論終結，本院判決如下：
    主  文
被告應將如附表所示不動產之所有權移轉登記予被繼承人蔡香楠
之繼承人全體（即原告、蔡秋、蔡伯文、蔡錦、蔡孟諦、蔡伯郎
及被告）公同共有。
訴訟費用由被告負擔。
    事實及理由
壹、程序方面：
一、按原告於判決確定前，得撤回訴之全部或一部。但被告已為
    本案言詞辯論者，應得其同意，民事訴訟法第262 條第1 項
    定有明文。查原告起訴時聲明第1 項係請求「本院98年度司
    執全字第1510號假扣押強制執行事件，於98年12月14日就如
    附表所示之不動產所為之強制執行程序，應予撤銷。」，並
    列曾煥揚為共同被告，嗣於本院民國99年7 月15日言詞辯論
    期日時，原告以言詞撤回上開請求及對曾煥揚之起訴，並經
    曾煥揚當庭表示同意，依上開規定，原告就此部分撤回一部
    訴訟，自應准許。
二、本件被告經合法通知，未於言詞辯論期日到場，核無民事訴
    訟法第386 條各款所列情形，爰依原告聲請，由其一造辯論
    而為判決。
貳、實體方面：
一、原告起訴主張：如附表所示之不動產（下稱：系爭不動產）
    原為訴外人蔡香楠於77年間購買，並借用訴外人蔡孟諦（原
    名蔡伯雄）、蘇文生之名義，將如附表編號1 所示土地應有
    部分3 分之2 登記在蔡孟諦、蘇文生名下（各登記為3 分之
    1 ），及將如附表編號2 建物登記在蔡孟諦名下、如附表編
    號3 建物登記在蘇文生名下。嗣因蘇文生積欠賭債無法償還
    ，蔡香楠為幫助蘇文生償債，遂以系爭不動產供擔保向新竹
    中小企業銀行辦理貸款，然蘇文生之債務仍無法解決，以致
    前以蘇文生名義登記之不動產遭債權人查封，又因積欠銀行
    之借款本息無法按期繳納，致使系爭不動產全部遭查封。繼
    者，因蔡香楠、蔡孟諦、蘇文生之信用皆不良，無法向其他
    銀行轉貸，蔡香楠為爭取增高貸款額度，乃決定借用他人名
    義轉貸，並接受被告之提議委由被告全權處理系爭不動產轉
    貸事宜，以資清償債務，被告即於86年12月間先以買賣為原
    因將系爭不動產所有權借名登記予訴外人林振宇名下，復於
    87年5 月間再以買賣為原因將系爭不動產移轉登記在自己名
    下並供作擔保，而順利向銀行取得增加貸款之金額。又系爭
    不動產轉貸後之借款本息，仍由蔡香楠繳納，嗣蔡香楠於89
    年5 月3 日死亡後即由原告繼續繳納。且系爭不動產一樓房
    屋亦曾於85年間由蔡香楠出租予訴外人阮國賜並收取租金，
    於蔡香楠死亡後即由原告承繼為之，亦即系爭不動產一直皆
    由蔡香楠負責管理、使用及處分。綜上，足見蔡香楠與被告
    間就系爭不動產應屬借名登記關係，殆無疑義，而被繼承人
    蔡香楠死亡後，其對於系爭不動產之權利由蔡香楠之配偶即
    原告及子女即蔡秋、蔡伯文、蔡錦、蔡孟諦、蔡伯堂（即被
    告）、蔡伯郎等人繼承。又被告既為系爭不動產之登記名義
    人，非真正所有權人，於被繼承人蔡香楠死亡後應由原告等
    繼承人取得系爭不動產所有權，然被告現仍登記為系爭不動
    產之名義人，核屬對各共有人所有權之妨害。況依最高法院
    98年度台上字第990 號、92年度台上字第1054號判決意旨所
    示，本件應類推適用民法關於委任之相關規定，而依民法第
    550 條規定，存在蔡香楠與被告間之借名登記契約關係，已
    因蔡香楠死亡而消滅，縱使借名登記契約未消滅，原告亦得
    本於繼承法律關係，以本訴狀送達為終止借名登記契約之意
    思表示。為此，爰依民法第767 條第1 項中段、第821 條之
    規定，提起本件訴訟，並聲明：被告應將附表所示不動產所
    有權移轉登記予蔡香楠之繼承人全體公同共有。
二、被告未於言詞辯論期日到場，亦未提出書狀為何聲明或陳述
    。
三、經查，原告主張之上開事實，已據其提出系爭不動產之土地
    及建物登記謄本、房屋稅繳款書、地價稅稅款及財務罰鍰繳
    款書、土地登記簿、建築改良物登記簿、銀行存摺封面及明
    細、蔡香楠之除戶戶籍謄本、房屋租賃契約書等件在卷為證
    ，並有兩造及蔡秋、蔡伯文、蔡錦、蔡孟諦、蔡伯郎等人之
    戶籍資料附卷可憑。而被告經合法通知不到場，亦均未提出
    答辯書狀爭執，依民事訴訟法第280 條第3 項準用同條第1
    項之規定，視同自認，是原告起訴主張之前揭事實堪信為真
    實。
四、另參酌證人蔡孟諦於本院審理時具結證稱：系爭不動產是蔡
    香楠所有，蔡香楠借用伊及蘇文生的名義將2 樓及3 樓房子
    登記在渠等名下，因伊及蘇文生都有用房屋去抵押借款，後
    來借款繳不出來，房子要被拍賣，因伊及蘇文生、蔡香楠都
    無法再借款，所以將房子改成蔡伯堂的名字再去貸款，這樣
    才能貸款較多的錢，且伊聽代書說先用別人名義登記後再登
    記給蔡伯堂可以省一些稅金等語，及證人蘇文生於本院審理
    時具結證稱：系爭不動產是伊岳父蔡香楠所有，但蔡香楠說
    3 樓的房屋要登記在伊名下，伊有用該房屋去貸款，後來繳
    不出錢，就過戶給蔡伯堂去貸款還掉舊的債務等語，均核與
    原告主張之情節相符，益徵原告主張之事實非虛。而被告迄
    未提出其得以擁有系爭不動產全部所有權之原因及證據供本
    院調查，更足認原告前揭主張可以採信。
五、按稱「借名登記」者，謂當事人約定一方將自己之財產以他
    方名義登記，而仍由自己管理、使用、處分，他方允就該財
    產為出名登記之契約，其成立側重於借名者與出名者間之信
    任關係，在性質上應與委任契約同視，倘其內容不違反強制
    、禁止規定或公序良俗者，固應賦予無名契約之法律上效力
    ，並類推適用民法委任之相關規定（最高法院98年度台上字
    第990 號判決要旨參照）。本件系爭不動產係借名登記予被
    告名下乙情，已詳如前述，則蔡香楠死亡後，經類推適用民
    法第550 條前段之結果，蔡香楠與被告間借名登記之關係即
    因蔡香楠之死亡而消滅，因之，被告自應將系爭不動產移轉
    登記予蔡香楠之繼承人甚明。
六、另按「繼承人有數人時，在分割遺產前，各繼承人對於遺產
    全部為公同共有」，民法第1151條定有明文。經查，本件被
    繼承人蔡香楠之繼承人迄今無人向本院聲請拋棄繼承，有本
    院家事紀錄科查詢表在卷可參，則被告自應將系爭不動產移
    轉登記予蔡香楠之繼承人全體公同共有。
七、綜上所述，本件原告依繼承之法律關係及民法第828 條第2
    項準用同法第821 條暨同法第767 條第1 項中段等規定，請
    求被告將系爭不動產之所有權移轉登記予蔡香楠之繼承人全
    體（即原告、蔡秋、蔡伯文、蔡錦、蔡孟諦、蔡伯郎及被告
    ）公同共有，為有理由，應予准許。
八、本件事證已臻明確，原告其餘之主張、陳述及所提之證據資
    料，核與判決結果無何影響，爰不一一論述，附此敘明。
九、據上論結，本件原告之訴為有理由，應依民事訴訟法第78條
    ，判決如主文。
中    華    民    國    99    年    12     月    24   日
                   民事第一庭  法  官  魏于傑
如對本判決上訴，須於判決送達後20日內向本院提出上訴狀。如
委任律師提起上訴者，應一併繳納上訴審裁判費。
┌───────────────────────────────────────────┐
│附表：                                                                                │
├─┬───────────────────┬─┬───────────┬────┬──┤
│編│ 土         地          坐          落│地│面                  積│權利範圍│備註│
│  ├───┬────┬────┬─────┤  ├───────────┤        │    │
│號│縣  市│鄉鎮市區○  段    │地號      │目│平方公尺              │        │    │
├─┼───┼────┼────┼─────┼─┼───────────┼────┼──┤
│1 │桃園縣│龜山鄉  ○○○段  │122       │建│244                   │ 全  部 │    │
│  │      │        │        │          │  │                      │        │    │
├─┼───┼────┴────┼─────┴─┼───────────┼────┼──┤
│編│建  號│  建  物  門  牌  │ 建物坐落地號 │ 建物面積（平方公尺） │權利範圍│備註│
│號│      │                  │              │                      │        │    │
├─┼───┼─────────┼───────┼───────────┼────┼──┤
│1 │111   │桃園縣桃園市復興一│文化段122地號 │總面積：93.89         │ 全  部 │    │
│  │      │路96號            │              │層次面積：93.89       │        │    │
│  │      │                  │              │附屬建物面積：10.01   │        │    │
├─┼───┼─────────┼───────┼───────────┼────┼──┤
│2 │112   │桃園縣桃園市復興一│文化段122地號 │總面積：93.89         │ 全  部 │    │
│  │      │路96號2樓         │              │層次面積：93.89       │        │    │
│  │      │                  │              │附屬建物面積：10.01   │        │    │
│  │      │                  │              │                      │        │    │
│  │      │                  │              │                      │        │    │
│  │      │                  │              │                      │        │    │
├─┼───┼─────────┼───────┼───────────┼────┼──┤
│3 │113   │桃園縣桃園市復興一│文化段122地號 │總面積：110.52        │ 全  部 │    │
│  │      │路96號3樓         │              │層次面積：93.89       │        │    │
│  │      │                  │              │          16.63       │        │    │
│  │      │                  │              │附屬建物面積：10.01   │        │    │
└─┴───┴─────────┴───────┴───────────┴────┴──┘
中    華    民    國    99    年    12    月    27    日
                               書記官  黃瓊儀

司法院資訊處製作；財團法人民間司法改革基金會備份。
